臺灣臺北地方法院刑事判決　　　　　　 100年度交訴字第22號
公　訴　人　臺灣臺北地方法院檢察署
被　　　告　李文進
上列被告因公共危險案件，經檢察官提起公訴（99年度偵字第25
867 號），本院判決如下：
    主  文
李文進駕駛動力交通工具肇事，致人受傷而逃逸，處有期徒刑陸
月，如易科罰金，以新臺幣壹仟元折算壹日。
    事  實
一、李文進於民國99年9月20日上午8時30分許，駕駛車牌號碼15
    38-A3號自用小客車，沿臺北市松山區○○○路○段由西往東
    方向行駛，至同路段131 巷口欲左轉彎時，本應注意駕車行
    至交岔路口時，轉彎車應讓直行車先行，而依當時日間、天
    氣無雨、路面乾燥無缺陷、無障礙物、視距良好，並無不能
    注意之情事，竟疏未注意對向車道適有陳韋諺騎乘車牌號碼
    825-CVG 號普通重型機車，沿同路段由東往西方向直行至上
    開巷口，即貿然左轉彎，致陳韋諺見狀緊急煞車，但因車速
    過快，操控不穩而人車倒地，因而受有左側手肘、髖部、膝
    蓋擦傷等傷害（過失傷害部分未據提出告訴）。詎李文進明
    知已肇事並致陳韋諺受傷，竟基於肇事逃逸之故意，未報警
    或下車協助救護，僅在路口短暫停留數秒後逕自駕車離去。
    嗣由與陳韋諺同行騎乘機車跟隨在後之友人陳柏諺記下李文
    進前揭車輛車牌號碼並由陳韋諺報警處理，始循線查悉上情
    。
二、案經臺北市政府警察局松山分局報告臺灣臺北地方法院檢察
    署檢察官偵查起訴。
    理  由
一、按被告以外之人於審判外之言詞或書面陳述，除法律有規定
    者外，不得作為證據；又被告以外之人於審判外之陳述，雖
    不符合同法第159 條之1 至第159 條之4 之規定，但經當事
    人於審判程序同意作為證據，法院審酌該言詞陳述或書面陳
    述作成時之情況，認為適當者，亦得為證據。當事人、代理
    人或辯護人於法院調查證據時，知有第159 條第1 項不得為
    證據之情形，而未於言詞辯論終結前聲明異議者，視為有前
    項之同意，刑事訴訟法第159 條第1 項及第159 條之5 分別
    定有明文。其立法意旨在於傳聞證據未經當事人之反對詰問
    予以核實，原則上先予排除，惟若當事人已放棄反對詰問權
    ，於審判程序中表明同意該等傳聞證據可作為證據；或基於
    尊重當事人對傳聞證據之處分權，及證據資料愈豐富，愈有
    助於真實發見之理念，且強化言詞辯論主義，使訴訟程序得
    以順暢進行，上開傳聞證據亦均具有證據能力。本判決下列
    所引用之證據資料，均經依法踐行調查證據程序，當事人於
    本院言詞辯論終結前亦未聲明異議，本院審酌證據資料製作
    時之情況，均無違法不當及證明力明顯過低之瑕疵，亦查無
    依法應排除其證據能力之情形，認以之作為證據應屬適當，
    皆有證據能力。
二、訊據被告李文進雖坦承有於上揭時間駕駛上開自用小客車行
    經上開交岔路口等情，惟矢口否認有何肇事逃逸之犯行，辯
    稱：我不知道發生車禍，當時我只聽到緊急煞車聲及有類似
    石頭碰撞車子保險桿的聲音，沒有看到告訴人滑倒，我已經
    完全遵守交通規則，我沒有過失，沒有留在現場是因為找不
    到停車地方，且當時是交通尖峰時間，怕阻礙車流，因此先
    行離去云云，經查：
（一）被告確實有於上開時、地，因未禮讓直行車即貿然左轉，
      致直行之陳韋諺煞車不及倒地，陳韋諺因而受有左側手肘
      、髖部、膝蓋擦傷之傷害，而被告於上開事故後，僅將前
      開車輛短暫停留於現場數秒，未下車查看或施予救助，亦
      未留下其姓名及聯絡方式，旋即駕車離去等情，業據證人
      陳韋諺、陳柏諺於偵查及本院審理時具結證述明確（見偵
      查卷第12頁至第16頁、第41頁至第45頁、本院卷第48 頁
      至第52頁），並有卷附長庚醫療財團法人台北長庚紀念醫
      院診斷證明書、交通事故現場圖、交通事故補充資料表、
      交通事故談話紀錄表、交通事故調查報告表(一)、(二)、現場
      相片10張及臺北市車輛行車事故鑑定委員會、鑑定覆議委
      員會所出具之鑑定意見書2 份可資佐證（見偵查卷第46
      頁、第22頁至第28頁、第30頁至第34頁、第53頁至第55頁
      、本院卷第35頁）。
（二）被告雖辯稱：其不知道發生車禍，陳韋諺滑倒與其無關，
      其並未看到陳韋諺摔車，否認有肇事逃逸犯意云云，惟查
      ：
   1、證人陳韋諺於警詢、偵查及本院審理時均證稱：當天我與
      陳柏諺分騎2 輛機車，直行民生東路4 段第2 車道，我是
      要陪陳柏諺到馬偕醫院看病，我騎在陳柏諺前面，在發生
      事故之路口前50公尺左右，我就看到被告的車停在路口準
      備左轉，當時有一輛計程車開在我前面，先行經過該路口
      ，因為我與該路口尚有一段距離，我以為被告的車會在計
      程車通過路口後即左轉，但我又騎了一段距離，被告的車
      都不動，所以我就加速想先行通過，沒想到被告在我加速
      的同時也起步左轉，因而橫擋在我前面，我只好緊急煞車
      ，滑行到斑馬線時就跌倒了。後來被告在轉進巷口後，有
      在路中間將車停下來幾秒，但沒有下車就又駛離，我就請
      陳柏諺追去記車牌等語（見偵查卷第13頁、本院卷第48頁
      至第51頁）；證人即在場目擊整個事故發生之陳柏諺於警
      詢、偵查及本院審理時亦均證稱：車禍當天早上，陳韋諺
      要陪我到馬偕醫院看病，我們就各騎1 臺機車前往，我騎
      在陳韋諺後方10公尺以內的距離，當時被告是要從對向車
      道左轉進131 巷，陳韋諺要直行，情況有點尷尬，不知道
      何人要先走，突然兩邊都加速，一定有一方要先停，所以
      陳韋諺就緊急煞車，發生很大的煞車聲，被告一定會聽到
      ，不然他的車不會頓一下，而陳韋諺因車速過快，煞車不
      及而打滑，人車倒地，被告就進入131 巷，沒有停車查看
      等語（見偵查卷第16頁、本院卷第51頁至第52頁），依證
      人陳韋諺、陳柏諺之上開證述情節一致，且與其等於事故
      當日所製作之談話紀錄表內容亦大致相符，又觀諸道路交
      通事故現場圖及現場照片，案發處留有陳韋諺機車長達6
      公尺之煞車痕及8.2 公尺之刮地痕，該煞車痕係自路口停
      止線約2 公尺處開始，並向右偏離達6 公尺，隨即為長達
      8.2 公尺之刮地痕，而陳韋諺之機車左前車頭、車身及車
      尾都有擦痕、左前後視鏡破裂，由本案車禍發生後陳韋諺
      機車之煞車痕、刮地痕及車輛受損情形及陳韋諺受有左側
      手肘、髖部、膝蓋擦傷之傷害等客觀跡證以觀，本案應認
      證人陳韋諺遲至經過停止線2 公尺處即因見被告貿然左轉
      而緊急煞車，並為避免碰撞被告車輛而向右偏閃，因遇塗
      有白漆之斑馬線路段而打滑左面倒地，足認證人陳韋諺、
      陳柏諺前揭證述與實情相符而堪採信。且證人陳韋諺已明
      確證稱：我沒有看到車牌，但確定是1 輛黑色的休旅車，
      當時我的注意都集中在要左轉的被告車輛，並無看到被告
      所稱與我同向要右轉進巷口的貨車或小客車等語（見本院
      卷第48頁反面、第49頁反面），證人陳柏諺亦證稱：陳韋
      諺要我去追被告，因被告轉彎後稍微停了幾秒後，又繼續
      向前，我就向前追被告的車，並將車牌記下等語明確（見
      本院卷第51頁反面），且與卷附車輛照片相符（見偵查卷
      第9 頁至第11頁），是證人陳韋諺、陳柏諺應無誤指被告
      車輛之可能。從而，證人陳韋諺確係為閃避突然左轉之被
      告車輛而緊急煞車，並向右偏閃，又因車速過快，操控不
      穩而摔倒在地，因而受有傷害，被告於上開事故後，僅將
      車輛短暫停留於現場數秒，並未下車查看或施予救助，亦
      未留下其姓名及聯絡方式，旋即駕車離去等情應堪認定。
   2、參以被告於警詢時已自承：我當時欲左轉進入民生東路4
      段131 巷口，我將車停止於路中間觀察車流，我對向有輛
      自小客車要右轉入巷內，我等待該部自小客車轉入巷口後
      ，我就準備開入巷內，就聽見尖銳的煞車聲，我向右邊看
      見一部機車，緊急煞車並摔倒，往我車方向滑行，我擔心
      會碰撞到我的車輛，所以我就趕快往前加速開走，但該機
      車還是碰到我後保險桿。我覺得錯不在我，於是我就將車
      輛開走，以免阻礙交通等語（見偵查卷第5 頁至第8 頁）
      ，其於偵查中亦供承：我當時要左轉，我轉進去時就聽到
      一聲很大聲很長的煞車聲，因為我的車是新車，我緊張就
      趕快加速往前開，要不然就會被撞上，我過去後機車摔倒
      一直滑行，撞到我車尾端排氣管旁邊的塑膠保險桿，是機
      車來撞我的，我本來要下車，但旁邊停滿機車汽車，又是
      交通尖峰時間，我本來想要下來要對方賠我，但心想那是
      機車賠不了我幾百元，我又趕著去開會，所以就離開現場
      等語（見偵查卷第42頁），益證被告於肇事後，確已知悉
      被害人陳韋諺機車已因緊急煞車而摔倒滑行，其並為避免
      陳韋諺機車滑行時撞及其汽車而加速閃避之事實，況其於
      本院準備程序時業已自承：我有聽到證人陳韋諺之緊急煞
      車聲，後又聽到陳韋諺滑倒的聲音等語（見本院卷第11
      頁），故其所辯：我不知道陳韋諺摔車云云，要無足採。
      被告於上開事故後，僅將車輛短暫停留於現場數秒，並未
      下車查看或施予救助，亦未留下其姓名及聯絡方式，旋即
      駕車離去等情，已經本院認定如前，且為被告所不爭執（
      見本院卷第53頁）。又衡諸一般人騎乘機車於道路上，於
      騎乘期間倘因故人車倒地，多會因此受有輕、重不等傷害
      之常情，顯見被告於離開現場之際，確已知悉證人陳韋諺
      倒臥在地且受有傷害，被告主觀上應已認知證人陳韋諺受
      有傷害仍逕自離去，顯有肇事逃逸之犯意。是以被告前開
      所辯僅為事後卸責之詞，不足採信。
（三）至被告辯稱：自己完全遵守交通規則，就事故發生並無過
      失云云，然按刑法第185 條之4 之肇事逃逸罪，以駕駛動
      力交通工具肇事，有致人死傷而逃逸之事實，為其構成要
      件，不以行為人明知被害人有死傷情形為必要，亦不以被
      害人為無自救能力人為必要（最高法院91年度臺上字第13
      7 號、90年度臺上字第6786號判決意旨參照），至肇事者
      是否有遺棄之故意，其離去之原因為何，則非所問（最高
      法院90年度臺上字第2191號判決意旨參照）。又刑法第18
      5 條之4 之駕駛動力交通工具肇事致人死傷而逃逸罪之立
      法目的，乃為維護交通，增進行車安全，促使當事人於事
      故發生時，能對被害人即時救護，減少死傷，以保護他人
      權益並維護社會秩序，其立法精神在於交通事故一旦發生
      ，而有發生人員傷亡之情況下，不論是撞人或被撞，或是
      因其他事故而造成死傷，只要是在駕駛動力交通工具過程
      內所發生者，參與這整個事故過程的當事人皆應協助防止
      死傷之擴大，蓋如駕駛人於事故發生後，隨即駕車逃離現
      場，不僅使肇事責任認定困難，更可能使受傷之人喪失生
      命或求償無門。是刑法第185 條之4 肇事逃逸罪之成立，
      祇以行為人有駕駛動力交通工具肇事，致人死傷而逃逸之
      事實為已足，至行為人之肇事原因如何，則非所問。又所
      謂逃逸，指於肇事當時或隨後離去現場之行為，祇須行為
      人主觀上有逃逸之意圖，客觀上有逃逸之行為為已足，而
      其擅離肇事現場之行為一旦付諸實施，其犯罪即已完成，
      不論其逃逸行為已否得逞，被害人是否在他人協助下獲得
      救護，均於上開犯罪之成立不生影響。雖被告辯稱自己就
      事故發生並無過失云云，然按汽車行駛至交岔路口，其行
      進、轉彎，轉彎車應讓直行車先行道路交通安全規則第10
      2 條第1 項第7 款定有明文。查本件被告於肇事時為左轉
      車，證人陳韋諺為直行車，業如前述，又案發當時天氣晴
      朗有日間自然光線，在乾燥無缺陷之市區○○路面上，路
      上無障礙物而視距良好，並無不能注意之情形，有道路交
      通事故現場圖、道路交通事故調查報告表（一）、（二）
      各1 份在卷可佐；被告復未注意上情，貿然左轉，業經證
      人陳韋諺、陳柏諺證述明確，核與被告供稱：我沒有看到
      陳韋諺的機車，我是聽到緊急煞車聲及機車滑倒的聲音才
      知道等語相符（見本院卷第11 頁 、第53頁反面）。是被
      告應注意，能注意，仍疏未注意禮讓直行車輛，貿然左轉
      迫使證人陳韋諺需緊急煞車以避免碰撞，進而滑行摔倒，
      被告之行為確有過失甚明。又本件前經檢察官送往具有專
      門鑑定車禍事故原因之臺北市車輛行車事故鑑定委員會鑑
      定及本院因被告不服鑑定結果，職權送請覆議，均同此認
      定，均認被告駕駛未暫停讓直行車先行為肇事主因，有前
      開臺北市車輛行車事故鑑定委員會鑑定報告及鑑定覆議委
      員鑑定報告在卷足參，是被告所辯，尚難憑採。況縱認證
      人陳韋諺亦有超速之過失，或認被告之駕駛行為確無過失
      ，然被告既明知自己為事故發生之參與者，且知悉證人陳
      韋諺機車摔倒滑行成傷之事實，揆諸前揭最高法院判決意
      旨，仍無礙被告肇事逃逸罪責之成立。
（四）另被告雖辯稱：因當時為交通尖峰時間，為免阻礙交通，
      因此先行離去云云，然證人陳柏諺於本院審理時已證稱：
      131 巷有很多巷道，路旁停車格雖停了很多車，但車道上
      無車等語（見本院卷第52頁反面）、證人陳韋諺於本院審
      理時亦表示：我認為被告當初應該要停車，警察到場處理
      時，還是有辦法停車等語（見本院卷第56頁反面），均與
      被告所辯不符，且觀諸現場照片，民生東路4 段為雙向4
      線車道，且131 巷亦為雙向2 線車道，縱131 巷之路邊停
      車格停滿車輛，然並非狹礙致完全無法暫停之路段，且道
      路之邊緣線旁，均尚存有一定之空間（見偵查卷第30頁、
      本院卷第23頁、第26頁），被告仍可先行報警處理，或下
      車查看傷者，並將其上開車輛挪移停於車禍現場附近不致
      阻礙交通之處所後，再續行車禍之相關處理，並不容其以
      阻礙交通、找不到停車格為由，即得逕行駛離，置傷者於
      不顧，是被告所辯，要屬卸責之詞，並不足取。
（五）綜上所述，足認被告確實有於上開時間、地點，駕駛上開
      車輛行駛至民生東路4 段與131 巷口時，未禮讓直行之證
      人陳韋諺機車即冒然左轉，以致對向直行接近而來之證人
      陳韋諺為閃避而緊急煞車摔倒受傷，被告於上開事故後，
      僅將自己所駕駛之前開車輛短暫停留於現場數秒，並未下
      車查看或施予救助，亦未留下其姓名及聯絡方式，旋即駕
      車離去之情，甚為明確。本案事證明確，被告前開犯行，
      堪予認定，應依法論科。
三、核被告所為，係犯刑法第185 條之4 之駕車肇事逃逸罪。爰
    審酌本件係導因被告轉彎未禮讓直行車及證人陳韋諺自承超
    速行駛之過失所致，被告明知證人陳韋諺已倒地受傷，卻未
    及時給予救助，反而駕車逃逸，罔顧傷者安危，使被害人民
    事損害求償困難，所為實屬可議，惟參酌被告並無前科，素
    行尚稱良好，本案證人陳韋諺亦不追究被告過失傷害之刑事
    責任（見偵查卷第13頁、第43頁），暨被告犯罪之動機、手
    段、目的，其犯後否認犯行之犯後態度等一切情狀，量處如
    主文所示之刑，並諭知易科罰金之折算標準。
據上論斷，應依刑事訴訟法第299 條第1 項前段，刑法第185 條
之4 、第41條第1 項前段，判決如主文。
本案經檢察官高一書到庭執行職務
中    華    民    國  100     年    6     月    30    日
                  刑事第十六庭  審判長法  官  吳俊龍
                                      法  官  陳蒨儀
                                      法  官  葉藍鸚
以上正本證明與原本無異。
如不服本判決應於收受送達後10日內向本院提出上訴書狀，並應
敘述具體理由；其未敘述上訴理由者，應於上訴期間屆滿後20日
內向本院補提理由書（均須按他造當事人之人數附繕本）「切勿
逕送上級法院」。
告訴人或被害人如對於本判決不服者，應具備理由請求檢察官上
訴，其上訴期間之計算係以檢察官收受判決正本之日期為準。
                                      書記官  黃芝凌
中    華    民    國  100     年    6     月    30    日
附錄本件判決論罪科刑法條全文：
中華民國刑法第185條之4
（肇事遺棄罪）
駕駛動力交通工具肇事，致人死傷而逃逸者，處6 月以上5 年以
下有期徒刑。